臺灣新竹地方法院民事判決  
109年度建字第21號
原      告  呂寶雄  
訴訟代理人  陳慶禎律師
被      告  傅欣敏  
訴訟代理人  錢炳村律師
複代理人    錢妍坊  
上列當事人間給付工程款等事件，本院於民國110年11月11日言
詞辯論終結，判決如下：
    主  文
原告之訴駁回。
訴訟費用由原告負擔。
    事實及理由
一、原告起訴主張：
㈠、被告所有門牌號碼新竹市○○○○○街00號建物（下稱系爭建物）
    原本為4樓半型式之透天建物，擬將2-5樓改造成10間套房，
    遂發包予原告承攬（下稱系爭工程）。兩造於民國108年11
    月30日簽署工程承攬合約書，合約書後附有泥作工程估價單
    1紙、水電工程估價單1紙、平面配置圖2紙供參考。系爭工
    程款包括：泥作工程新臺幣（下同）2,905,000元、水電工
    程2,766,500元，總工程款5,671,500元。被告業於109年2月
    24日前已陸續給付工程款共2,000,000元，故尚欠3,671,500
    元。
㈡、系爭建物原本為4樓半型式之透天建物，被告將5樓增建工程
    （鐵皮圍牆屋頂等）另行發包予第三人施作。原告早在109
    年3月20日之前即已完成1樓管路、2、3、4樓套房，且預先
    將5樓所需建材（隔間石膏磚、不鏽鋼水塔等）吊掛至5樓，
    且已放樣，只待第三人將5樓增建完工封頂，原告始可進場
    繼續施作，原告為利工進，屢次催請被告督促第三人，然被
    告置若罔聞，第三人遲至109年4月10日始完工。
㈢、詎料被告竟於109年3月21日將原告駐場施工人員驅趕離開系
    爭建物施工現場，阻止原告繼續施作，迄今仍是停工狀態。
    期間，被告曾拜託原告協力廠商即證人黃隆信邀約原告於10
    9年4月10日在該廠商辦公室協商，被告表示其擬在不花費任
    何金錢情況下終止承攬契約，原告當然予以拒絕，原告旋於
    109年4月13日寄發新竹武昌街郵局第180號存證信函，請求
    被告履行給付工程款義務，而被告收受存證信函後竟將系爭
    建物更換鑰匙，且強行將原告施工器具及相關建材予以扣留
    。
㈣、爰依民法第491條、第505條、第513條第1項規定，提起本件
    訴訟。並聲明：⑴被告應給付原告3,120,775元，及自起訴狀
    繕本送達翌日起至清償日止，按年息5%計算之利息。⑵被告
    應將系爭建物辦理法定抵押權登記予原告，債權額為3,671,
    500元。⑶訴訟費用由被告負擔。
二、被告則答辯以：　　
㈠、不爭執兩造於108年11月30日簽訂工程承攬合約書，合約書係
    約定隔成10間套房（2、3、4樓各3間、5樓1間），每間工程
    款350,000元，總工程款為3,500,000元。後來口頭議定將2
    樓、5樓改為各2大間，大間工程款為500,000元，故總工程
    款應為4,100,000元（350,000元X6間+500,000元X4間），此
    觀原告所提工程承攬合約書右上角註記「PS：2F5F協議改大
    單間50萬共4間」即明（卷第15、66頁）。
㈡、否認原告提出之泥作、水電工程估價單各1紙之真正，兩造並
    非按照此估價單計價，原告主張總工程款5,671,500元不實
    在。
㈢、被告業於108年12月2日給付100,000元、108年12月9日給付60
    0,000元、109年1月16日給付300,000元、109年2月24日給付
    1,000,000元（以上合計2,000,000元），此有原告自行提出
    之存摺交易明細可稽（卷第25-31頁），故被告於109年2月2
    4日前已給付將近半數之工程款。
㈣、兩造約定工程期限為90個工作天，第一階段泥作、第二階段
    水電及內裝，然時至109年4月24日之90個工作天後，原告連
    第一階段之泥作工程仍未完成，茲提出109年4月24日拍攝之
    現場照片為證，且原告所使用之材料（門框、門板）亦與約
    定不合。原告早於109年3月19日即表示其要停工，有錄音檔
    可證。詎原告竟以109年4月13日新竹武昌街郵局第180號存
    證信函要求被告為法定抵押權登記。因原告工程延宕、拒不
    依約施作、要求全部工程款否則行使同時履行抗辯、再以刑
    事相脅，已致被告身心俱疲。被告已另行起訴解除兩造間承
    攬契約，及請求回復原狀、損害賠償（案號：本院109年度
    建字第22號，已合併辯論分別判決）。並答辯聲明：⑴原告
    之訴駁回。⑵訴訟費用由原告負擔。
三、本院之判斷：
㈠、原告主張兩造間訂有工程承攬合約書，總工程款5,671,500元
    乙節，固然提出工程承攬合約書1紙、大昌水電土木營造工
    程估價單2紙、澄鑫室內裝修設計有限公司平面配置圖2紙（
    卷第15-23頁），欲作為兩造間承攬契約之依據，然為被告
    所否認，僅承認總工程款為4,100,000元，並以前詞置辯。
    經查：108年11月30日工程承攬合約書並無總價，而係約定
    「1間套房施工為單項35萬」「金山二十六街59號1F-5F總工
    程單間套房計價」。對照於大昌水電土木營造工程估價單2
    紙，估價單之數量均為「13間」「13台」「13組」，明顯與
    兩造原先議定之10間套房（2、3、4樓各3間、5樓1間）不符
    ，亦與後來改議之10間套房（2、5樓各2間、3、4樓各3間）
    不符；澄鑫室內裝修設計有限公司平面配置圖2紙亦是只有
    一層3間、一層1間之平面配置圖，與後來改議之大間套房、
    小間套房不同。從而，原告所提估價單2紙、平面配置圖2紙
    均不足以作為本件承攬契約之認定依據。故原告據此主張總
    工程款5,671,500元，扣除被告已付2,000,000元後尚欠3,67
    1,500元，洵屬無據。反之，據兩造不爭執真正之108年11月
    30日工程承攬合約書載明「單間套房計價」暨小間套房工程
    款35萬元、大間套房工程款50萬元，經計算後，本件承攬契
    約總工程款應為4,100,000元無誤。
㈡、按「工作未完成前，定作人得隨時終止契約。但應賠償承攬
    人因契約終止而生之損害。」民法第511條就定作人之契約
    終止權定有明文。承攬人未完成工作以前，定作人無論何時
    ，得聲明終止契約，以保護定作人之利益，然不能因此不顧
    及承攬人之利益，故本條使定作人於不害及承攬人利益之範
    圍內，行使終止之權。經查：
　⒈證人黃隆信具結證述：我是泰超工程有限公司負責人，因為
    此件工程才與呂寶雄認識，我承包室內防火隔間，就是房間
    跟廁所的牆壁，算是呂寶雄下包，有簽訂簡式合約，實作實
    算，不是按間計算而是按一平方米計算，系爭建物1樓沒有
    施工，2、3、4、5樓的牆壁隔間及廁所牆壁隔間（不含地板
    天花板），我施工差不多1個月的時間就要完工收尾，我的
    部分已經完成7、8成，剩下的因為廁所還沒有配管，所以沒
    辦法繼續做，要等所有管線配到管道間後，我才能繼續施作
    。還有5樓部分完全沒有動工，因為鐵工還未進場（即5樓增
    建工程，鐵皮圍牆屋頂等）。我的工班跟師傅並沒有被屋主
    趕走不准施工，是因為我的部分能做的都做好了，要等水電
    配管，還有屋頂鐵工做好。我之所以後來沒有再進場，是因
    為兩造吵起來。109年4月10日，兩造有到我辦公室談終止合
    約的事，一見面就吵錢，無法溝通，有談到要解除契約，最
    大爭執點是房間門。進場時我有跟兩造反應，一般套房的房
    間門應該要用硫化銅門，因為硫化銅門只有三種顏色（紅、
    白、綠），就我所知業主不喜歡這個顏色，所以後來去挑到
    塑鋼門，塑鋼門顏色比較漂亮，但不符合法規，無法防火，
    現場交給我的就是塑鋼門，後來他們為了這個事情鬧僵了，
    至於浴室門樣式沒有問題。本來2、3、4樓的塑鋼門已經裝
    上去了，隔間完了，業主才說要更換為硫化銅門。至於我的
    工程款，呂寶雄已經付給我45萬元，如果全部做好連工帶料
    是50幾萬元，我本身還有石膏磚材料放在2樓至5樓，那是在
    等管道間配好後要用的材料等語（卷第104-112頁）。由證
    人黃隆信上開證述，可知被告於109年4月10日此日已有終止
    承攬契約之真意，不欲原告繼續施工，同時以「解除」、「
    終止」用語夾雜論敍，實則最在意者乃金錢結算。
　⒉被告於109年4月10日已終止承攬契約，復有下列文件可證：
    　
　⑴被告於109年3月26日訊息對話中表示：我們可以跟黃老闆約
    時間，去黃老闆那邊談，現況就是看要支付多少，或是怎樣
    我們談清楚，後續我們合約就解除（建22號卷一第379頁）
    。本院觀諸全文意旨，被告雖謂解除，實則終止之意，故要
    結算現況應支付之工程款。
　⑵被告書狀稱：109年4月10日確實有與原告相約之廠商黃隆信
    （石膏磚）老闆辦公室詳談，是否終止合約之事。惟原告到
    現場後僅口中念念有詞且不願終止，談不到2分鐘原告就離
    開現場不願多談，只嚷嚷著上法院之事（建22號卷一第99頁
    ）。
　⑶原告書狀稱：被告約原告於109年4月10日假黃隆信處所商談
    ，原告是日赴約，始知被告要無條件終止與原告之承攬契約
    ，…原告豈有同意之理。被告甫於頂樓增建工程完工之日，
    不思兩造工程之繼續施作，卻在碰面洽商之際，表達片面終
    止合約之意思，已經原告當場予以拒絕（建22號卷卷一第55
    -56頁）。　　
　⒊身為定作人之被告雖得隨時終止契約，但應賠償承攬人即原
    告因契約終止而生之損害。
　⑴經本院囑託社團法人新竹市建築師公會鑑定系爭建物現存已
    施工項目之價值（含工、料、利潤），依會勘結果，現存已
    施工項目分別為新砌石膏磚、增設硫化銅門框、增設塑鋼門
    、水電（含弱電）工程（含配管、部分配線、打鑿及鑽孔）
    、拆除原有磚牆、打除原有牆面粉刷層、打除原有地坪磁磚
    、2座不鏽鋼水塔等，鑑定結論價值為1,449,119元（見外放
    鑑定報告書）。
　⑵此外，本院審酌系爭工程之「利潤、稅捐及管理費」比例為1
    2%（鑑定報告書附件4第1頁「工程估算表」），即原告若能
    完成系爭工程即可獲得之報酬應為492,000元（4,100,000X1
    2%=492,000）。經新竹市建築師公會鑑定現值1,449,119元
    其中「利潤、稅捐及管理費12%」為139,115元，故原告因被
    告終止承攬契約所失之利潤為352,885元（492,000-139,115
    =352,885）。
　⑶目前尚置放在系爭建物現場之器具及材料，被告自始至終同
    意原告取回，且拿取時可全程錄影以杜爭議。然原告質疑現
    場之器具及材料可能已非其離場之原狀，復稱：東西很多，
    要請材料行來看可不可以退料，還要檢查有無損壞等語（卷
    第78-80頁）。惟查：
　①證人黃隆信具結證述：我的工程款，呂寶雄已經付給我45萬
    元，如果全部做好連工帶料是50幾萬元，我本身還有石膏磚
    材料放在2樓至5樓，那是在等管道間配好後要用的材料等語
    。本院審酌若果證人黃隆信之石膏磚材料不能退貨，則材料
    價值估算不會超過100,000元（50幾萬元扣除45萬元），此
    為原告因被告終止承攬契約所受損害。
　②證人劉柏麟具結證述：我經營信昌水電材料工程行，我記得1
    09年3月份某日最後一次施作，是跟業主發生糾紛，因為水
    電配置不清楚，我沒有辦法施作，當日我跟師傅在場，我打
    電話請呂寶雄先跟業主解決，業主當時有明確表達說他不要
    他的房子這樣子配置，當天我怕被報警，畢竟我是有公司行
    號的人，要顧及公司聲譽，所以跟師傅先離開現場。法院所
    提示之業主109年4月24日拍攝之照片（建22號卷一第101-24
    9頁）就是我離開時的現狀，遺留的水管、工具都是呂寶雄
    的，我所看到現場水電的剩料價值，另件含管材大約3萬元
    以內等語（卷第133-140頁）。本院審酌若果原告所進此部
    分材料不能退貨，則材料價值30,000元亦為原告因被告終止
    承攬契約所受損害。
　③就上開器具及材料損害，本院原欲囑託新竹市建築師公會鑑
    定價值由被告概括承受，惟經鑑定人表示現場器具及材料乃
    動產，隨時可能搬離或更動，會發生爭議，無法鑑定等語（
    建22號卷二第40頁）。故而，本院依在場實際施工之證人黃
    隆信、劉柏麟所述，定原告所受器具及材料損害為130,000
    元。
　⒋綜上，原告已施工項目價值1,449,119元，加計因承攬契約終
    止而應得未得之利潤352,885元，加計所受器具及材料損害1
    30,000元，共計1,932,004元。而原告已受領被告給付2,000
    ,000元，故尚應返還被告67,996元。
㈢、被告並無積欠原告工程款，反之，原告尚應返還被告溢領工
    程款67,996元，故原告依工程承攬合約書、民法第491條、
    第505條、第513條第1項規定，請求被告給付3,120,775元及
    法定遲延利息，暨請求被告將系爭建物辦理法定抵押權登記
    予原告（債權額為3,671,500元），均為無理由，應予駁回
    。
㈣、至於原告訴訟代理人認新竹市建築師公會係以鑑定手冊及查
    詢市價方式編定工程估價表，與兩造間約定之施作價格不符
    ，故聲請本院再囑託建築師公會依泥作工程估價單2,905,00
    0元、水電工程估價單2,766,500元所示，以核算已完成工作
    之比例、價值。惟查，2紙估價單無法作為本件契約依據，
    已如前述（見本院之判斷㈠），兩造工程承攬合約書係約定
    按「間」計價，而系爭建物10間套房尚無任何1間完工，無
    法按間計價；2紙估價單之數量、單位亦係按「間」即13間
    計算，同理，既無任何1間完工亦無法按間計價，而按「坪
    」計價之「室內輕鋼架矽酸鈣板、浴室PVC防水板」「PVC耐
    磨地板、含走道（不含後陽台公共空間）」，屬後期工程，
    故全然未及施工，此觀現場照片即明。況本院囑託新竹市建
    築師公會鑑定「系爭建物1-5樓現場，就該建物現存隔間、
    泥作及水電之價值（含工、料及利潤）」，為原告所同意。
    據上，既無依此2紙估價單鑑定之可能，自無再行囑託鑑定
    之必要，附此敘明。
四、本件判決基礎已臻明確，兩造其餘攻擊防禦方法及訴訟資料
    ，核與判決結果不生影響，爰不一一論述。
五、訴訟費用負擔之依據：民事訴訟法第78條。
中　　華　　民　　國　　110 　年　　12　　月　　9 　　日
                  民事第二庭    法　官　陳麗芬
以上正本係照原本作成。
如對本判決上訴，須於判決送達後20日內向本院提出上訴狀。如
委任律師提起上訴者，應一併繳納上訴審裁判費。
中　　華　　民　　國　　110 　年　　12　　月　　9 　　日
                                書記官　曾煜智